ACORDAO-COMPLETO-2543707

ACÓRDÃO 2518/2022 ATA 43/2022 - PLENÁRIO

VISTOS, relatados e discutidos estes autos, que cuidam de representação formulada pela Secretaria de Controle Externo de Aquisições Logísticas acerca de possíveis irregularidades na contratação de fornecimento de alimentação destinada aos colaboradores do Hospital de Campanha 3CGRU em Guarulhos/SP.
ACORDAM os Ministros do Tribunal de Contas da União, reunidos em sessão do Plenário, ante as razões expostas pelo Relator e com fundamento nos arts. 169, inciso V, 235, 237, inciso VI, e 250, do Regimento Interno, e no art. 9º, inciso I, da Resolução-TCU 315/2020, em:
9.1. conhecer da presente representação para, no mérito, considerá-la procedente;
9.2. acolher parcialmente as razões de justificativa de José Mario Stanghetti Clemente, deixando, excepcionalmente, de lhe aplicar a multa legal, considerando os obstáculos e as dificuldades reais enfrentadas pelo gestor;
9.3. dar ciência à Prefeitura Municipal de Guarulhos das seguintes impropriedades identificadas Contrato 1202/2020-FMS, para que sejam adotadas medidas internas com vistas à prevenção de outras ocorrências semelhantes:
9.3.1. ausência de estimativa de preços obtida por meio de, no mínimo, um dos parâmetros previstos no art. 4º-E, § 1º, inciso VI, da Lei 13.979/2020;
9.3.2. dispensa de prévia comprovação da capacidade técnica por parte do fornecedor, a despeito de exigência constante do termo de referência, em desacordo com o art. 41 da Lei 8.666/1993;
9.3.3. realização, sem a justificativa prévia e sem as devidas garantias, de pagamento antecipado, em desacordo com o art. 62 da Lei 4.320/1964;
9.3.4. ausência de fiscalização adequada para assegurar o cumprimento do objeto ajustado e das condições a serem observadas pela contratada, em desacordo como art. 67 da Lei 8.666/1993;
9.4. encaminhar cópia desta decisão ao responsável, à interessada, ao Tribunal de Contas do Estado de São Paulo e à Superintendência Regional da Polícia Federal em São Paulo, com a informação de que o inteiro teor deste acórdão e do relatório e do voto que o fundamentam está disponível no endereço eletrônico www.tcu.gov.br/acordaos;
9.5. arquivar os presentes autos.

Representação que aponta possíveis irregularidades na contratação de fornecimento de alimentação destinada aos colaboradores do Hospital de Campanha 3CGRU em Guarulhos/SP.

Prefeitura Municipal de Guarulhos/SP

3. Interessados/Responsáveis:
3.1. Interessado: Gothan Burguer e Ice Cream Eireli (35.403.733/0001-51)
3.2. Responsável: José Mário Stranghetti Clemente (XXX.918.728-XX)

13.1. Ministros presentes: Bruno Dantas (na Presidência), Walton Alencar Rodrigues, Augusto Nardes, Jorge Oliveira (Relator) e Antonio Anastasia.
13.2. Ministro-Substituto convocado: Marcos Bemquerer Costa.

JORGE OLIVEIRA

Adoto como relatório excertos da instrução elaborada no âmbito da Secretaria de Controle Externo de Aquisições Logísticas - Selog, que contou com a anuência do diretor da subunidade (peças 201/202) :
"C. HISTÓRICO
1.	Trata-se de acompanhamento das aquisições públicas voltadas ao enfrentamento da Covid-19, exceto as efetuadas pelo Ministério da Saúde, realizado a partir de informações captadas no Diário Oficial da União, Ouvidoria, editais e contratos publicados em sites de órgãos governamentais. 
2.	No TC Processo 016.867/2020-3, a Secretaria de Controle Externo de Aquisições Logísticas - Selog noticiou situações com risco de irregularidades que poderiam requerer atuação imediata do Tribunal e submeteu proposta de encaminhamento à relatora, relativa à abertura de representações (peça 206 dos referidos autos) .
3.	Em despacho da então relatora dos referidos autos, Min. Ana Arraes (peça 1 dos presentes autos) , foram feitas as seguintes considerações sobre Contrato de Prestação de Serviços 1202/2020-FMS:
3. À peça 204, a Sec/SP trouxe informações acerca da contratação de empresa para fornecimento de alimentação destinada aos colaboradores do Hospital de Campanha, realizada pelo município de Guarulhos/SP, por dispensa de licitação, no valor de R$ 712.800,00, junto à empresa Gothan Burguer e Ice Cream Eireli. 
3.1. Segundo apurado pela unidade técnica, o objeto se sobrepõe ao do contrato firmado com o Instituto Medizin de Saúde - IMEDIS para fornecimento de mão de obra, que deveria incluir a alimentação dos funcionários. Caso confirmada a sobreposição, o débito corresponderá ao valor total da contratação realizada com a empresa Gothan Burger e Ice Cream Eireli. 
3.2. Foram identificados, ainda, diversos indícios de direcionamento, dada a rapidez incomum dos procedimentos para a contratação, concluídos em apenas três dias, além de a empresa selecionada ter apenas quatro meses de operação ao ser contratada e a consulta de preços anterior à seleção ter envolvido apenas mais uma empresa. 
3.3. Diante das falhas aventadas, que apontam para a ocorrência de ilegalidade e potencial prejuízo ao erário, deverá ser autuado processo de representação específico, a fim de delimitar o valor do dano e as respectivas responsabilidades.	
4.	A instrução inicial do processo consta da peça 10 dos presentes autos. Conforme despacho do relator, Ministro Jorge Oliveira, foi determinado o seguinte (peça 12) :
Dessa forma, conheço da representação, nos termos do artigo 237, VI, do Regimento Interno deste Tribunal, e do art. 103, § 1º, da Resolução - TCU 259/2014, e retorno o processo à Selog, para:
a) realizar audiência de José Mario Stanghetti Clemente, na condição de Secretário Municipal de Saúde de Guarulhos/SP, quando da formalização do Contrato 1202/2020-FMS com a empresa Gothan Burguer e Ice Cream Eireli, que tinha como objeto o fornecimento de alimentação destinada aos colaboradores do Hospital de Campanha de Guarulhos/SP - HCamp, com base no art. 250, inciso IV, do Regimento Interno/TCU, para apresentar, no prazo de quinze dias, razões de justificativa acerca das seguintes irregularidades:
a.1) sobreposição dos serviços de alimentação prestados pela empresa Gothan Burguer e Ice Cream Eireli aos colaboradores do HCamp, com os contratos de gestão do Hospital celebrados pela Prefeitura Municipal de Guarulhos junto ao IMEDIS, citados no item 1º, 'g' da instrução encaminhada;
a.2) indício de direcionamento na contratação da empresa Gothan Burguer e Ice Cream Eireli pelo Município de Guarulhos/SP, dada a rapidez incomum com que a contratação foi efetuada, no período de apenas três dias, para a prática integral de todos os atos processuais, inclusive a assinatura do contrato, dentre apenas duas propostas avaliadas; e
a.3) assinatura do Contrato 1202/2020-FMS sem a devida comprovação prévia formal, no procedimento de contratação, da capacidade técnica da contratada por meio do devido atestado ou equivalente expedido por pessoa jurídica de direito público ou privado competente, para a prestação dos serviços contratados, documento exigido no termo de referência como condição essencial para a formalização do instrumento contratual, dado o porte e natureza da empresa, qual seja, hamburgueria localizada em shopping center de Guarulhos, com apenas quatro meses de existência, quando da assinatura do contrato com a Prefeitura Municipal, sem registro de contratação anterior pelo município e sem demonstração de experiência anterior em contratações públicas, em suposto desacordo ao art. 41 da Lei 8.666/1993;
b) realizar oitiva da empresa Gothan Burguer e Ice Cream Eireli, com fundamento no art. 250, V, do Regimento Interno/TCU, para que, no prazo de quinze dias, se pronuncie, caso queira, quanto aos seguintes pontos relativos à contratação de empresa para fornecimento de alimentação destinada aos colaboradores do Hospital de Campanha, por meio do contrato 1202/2020-FMS, firmado com a Prefeitura Municipal de Guarulhos/SP:
b.1) falta de comprovação, por meio de atestado expedido por pessoa jurídica de direito público ou privado competente, de capacidade técnica-operacional e habilitação econômico-financeira para a prestação dos serviços contratados, documentos exigidos conforme respectivo termo de referência e legislação aplicável para a formalização do instrumento contratual;
b.2) falta de comprovação da entrega dos produtos adquiridos pelo contrato 1202/2020-FMS; e
b.3) demais informações que julgar necessárias; 
c) realizar diligência à Prefeitura Municipal de Guarulhos/SP, com fundamento nos artigos 157 e 187 do Regimento Interno deste Tribunal, para que, no prazo de quinze dias, encaminhe cópia dos seguintes documentos e/ou esclarecimentos:
c.1) recebimento, integral ou não, do objeto do Contrato 1202/2020- FMS, firmado com a empresa Gothan Burguer e Ice Cream Eireli, apresentando notas fiscais e comprovantes de entrega; e
c.2) notas fiscais emitidas pelo Instituto Medizin de Saúde - IMEDIS, contratado pelo Município de Guarulhos por meio dos processos: i) 18.426/2020/602/2020-FMS; ii) 19.371/2020/ 802/2020-FMS e iii) 19.952/2020/1102/2020- FMS;
c.3) demais informações que julgar úteis ou necessárias.
5.	Posteriormente, foi feita nova instrução dos autos, em substituição à instrução anterior, à peça 27, em função da obtenção de novos elementos pela Secretaria do TCU em São Paulo (Sec-SP) , as quais tiveram efeito de complementar ou mesmo agravar os indícios de irregularidades anteriormente levantados. Efetivadas as medidas saneadoras, foram recebidas respostas apenas para a diligência e para a audiência. A empresa Gothan Burguer e Ice Cream Eireli não se manifestou sobre os fatos levantados.
6.	Ademais, entendeu-se, conforme instrução de peça 123, que deveria ainda ser realizada diligência, considerando a existência de notícias acerca da atuação de outros órgãos no âmbito de contratações promovidas pela prefeitura municipal que indicariam a possível disponibilidade de informações relacionadas ao objeto dos autos, por esses órgãos, o que poderia contribuir para o esclarecimento do assunto. Assim, foi solicitado ao Ministério Público do Estado de São Paulo, à Polícia Federal e ao Tribunal de Contas do Estado de São Paulo que informassem, a título de colaboração com este Tribunal, a respeito da existência de eventuais procedimentos a cargo desses órgãos sobre o contrato 1202/2020-FMS. Autorizadas por esta unidade técnica, as medidas foram efetivadas (peças 125, 127 e 128) , tendo sido recebidas respostas para as três diligências sugeridas (peças 136-138; peça 139; e peças 140-162) .
7.	Por fim, conforme instrução de peça 177, a partir do teor da audiência dirigida ao Sr. José Mario Stranguetti Clemente (peça 27, p. 16-18) , secretário de saúde do Município de Guarulhos/SP à época da celebração do Contrato 1202/2020 e responsável pela autorização da contratação, e, à vista das informações prestadas pelo Município de Guarulhos/SP em atendimento à diligência, concluiu-se pela rejeição das razões de justificativas apresentadas relativamente às seguintes falhas relacionadas ao Contrato 1202/2020, celebrado com a sociedade Gothan Burguer e Ice Cream Eireli:
a) dispensa da prévia comprovação, pelo fornecedor Gothan Burguer e Ice Cream Eireli, de sua capacidade técnica para a prestação do serviço objeto do Contrato 1202/2020, a despeito do porte da empresa selecionada, bem como da exigência constante tanto do termo de referência que amparava a contratação quanto do ofício enviado aos fornecedores interessados com o convite para a cotação;
b) realização, sem justificativa prévia e sem as devidas garantias, de pagamento antecipado, em 27/3/2020, do montante referente à entrega, pela Gothan Burguer e Ice Cream Eireli, da primeira parcela mensal de refeições, ocorrida entre 27/3 e 26/4/2020; e
c) ausência de fiscalização adequada - baseada em controles usualmente exigíveis nas contratações públicas - relativa à execução contratual destinada a assegurar, conforme previsto no termo de referência, o cumprimento do objeto ajustado e das condições a serem observadas pela contratada.
8.	Entretanto, para as duas primeiras ocorrências - não comprovação da capacidade técnica e pagamento antecipado - entendeu-se, consoante registrado no exame realizado acima, que as falhas poderiam ser mitigadas - dando lugar apenas a emissão de ciência ao ente municipal - quer em razão da aventada presunção do cumprimento do objeto contratual e da consequente ausência de dano relativo ao Contrato 1202/2020, quer pelo cenário inusitado, crítico e excepcional da época da contratação, a justificar a aplicação das diretrizes insculpidas no art. 22, caput e § 1º, da Lei de Introdução às Normas do Direito Brasileiro.
9.	Quanto à sobreposição entre os objetos do Contrato 1202/2020-FMS e os daqueles celebrados com o Imedis, avaliou-se também, na instrução de peça 177, que a situação, de fato, havia ocorrido, ocasionando duplicidade de fornecimento de refeições aos colaboradores do HCamp, alocados com base nos contratos firmados com o Imedis. Contudo, inferiu-se que, partindo da cogitada presunção (relativa) de adimplemento das obrigações definidas no Contrato 1202/2020, a falha não seria atribuída a essa contratação, mas aos três ajustes firmados com o Imedis, já que, embora previsto nesses contratos, o fornecimento de alimentação aos profissionais destacados para os serviços no HCamp não foi realizado por aquele Instituto. Situação similar pode ter ocorrido em relação ao Contrato 1002/2020, celebrado com a Ativa Med Care. Nesses termos, entendeu-se que cabia promover nova diligência ao Município de Guarulhos/SP, ficando adiada a avaliação da conduta do então secretário municipal de saúde relativamente à duplicidade de fornecimento de refeições, até que restassem esclarecidas as dúvidas acerca dos pagamentos e descontos relativos aos contratos celebrados com o Imedis e com a Ativa Med Care. Além disso, foi solicitado ao TCE-SP, novamente, que encaminhasse cópia integral dos autos do Processo 00014385.989.20-7, mas, se possível, na forma de arquivo digital (PDF) , em vez de link para acesso remoto aos autos.
 (...) 
F. EXAME TÉCNICO
F.1. Exame da audiência realizada:
Razões de justificativa apresentadas por José Mário Stranghetti Clemente, em resposta ao Ofício 8730/2021-TCU/Seproc, de 7/3/2021 (peça 32) : 
Item 55.2 da instrução constante da peça 27 dos presentes autos: realizar a audiência do Sr. José Mario Stanghetti Clemente (CPF XXX.918.728-XX) , na condição de Secretário Municipal de Saúde de Guarulhos/SP quando da formalização do contrato 1202/2020-FMS com a empresa Gothan Burguer e Ice Cream Eireli (CNPJ 35.403.733/0001-51) , para fornecimento de alimentação destinada aos colaboradores do Hospital de Campanha de Guarulhos/SP - HCamp, com fulcro no art. 250, inciso IV, c/c art. 237, parágrafo único, do Regimento Interno/TCU, para apresentar, no prazo de quinze dias, razões de justificativa acerca das seguintes irregularidades identificadas quanto à formulação, condução e execução da referida contratação, em contrariedade ao art. 3º da Lei 8.666/1993 e aos arts. 4º-E e 4º-F da Lei 13.979/2020:
a) ausência de motivação justificada e configuração de antieconomicidade do ato de contratação, considerando:
a.1) sobreposição dos serviços de alimentação prestados pela empresa Gothan Burguer e Ice Cream Eireli aos colaboradores do HCamp, com os contratos de gestão do Hospital celebrados pela Prefeitura Municipal de Guarulhos/SP junto ao Imedis;
a.2) o fornecimento de alimentação aos colaboradores do Hospital de Campanha de Guarulhos/SP já seria remunerado pela Prefeitura Municipal aos profissionais alocados como médicos, membros das forças armadas, guardas civis municipais e agentes de trânsito nos contratos celebrados, ou despesas já previstas com: i) Instituto Medizin de Saúde - Imedis, contratado pelo Município de Guarulhos/SP em três outros diferentes processos (18.426/2020/602/2020-FMS, 19.371/2020/802/2020-FMS e 19.952/2020/1102/2020-FMS) ; ii)  Ativa Med Care, mediante o Contrato 1002/2020, quanto a profissionais médicos contratados; iii) a própria Prefeitura de Guarulhos/SP, quanto a guardas civis e agentes de trânsito integrantes do serviço público municipal designados; e iv) ausência de registro identificado dos colaboradores que receberam refeições para fiscalização contratual quanto ao ressarcimento dos casos de fornecimento de refeições servidas cobertas por contratos distintos, mediante descontos nos pagamentos dos demais contratos firmados pelo Município de Guarulhos com as empresas que forneceram a mão de obra do HCamp;
a.3) falta de justificativa devida do valor contratado, com pesquisa de preço insuficiente e aceitação do valor do contrato definido, conforme proposta da contratada, a partir de custo diário total das refeições no valor de R$ 49,50 e valor unitário por refeição de R$ 16,50, calculado por média aritmética simples do referido custo diário distribuído, indistintamente, pelos 3 tipos diferentes de refeição - café da manhã, almoço e jantar;
a.4) pagamento antecipado integral à contratada, constatando-se: i) divergências entre o quantitativo de refeições pagas pela PM Guarulhos/SP (correspondente a 3 meses de prestação dos serviços) e faturadas pela contratada, que indicaram o período integral de vigência contratual (4 meses) , e ii) ausência de comprovação de fiscalizações e/ou adoção de controles necessários pela Secretaria de Saúde para o acompanhamento da adequada execução contratual;
b) configuração de direcionamento da contratação da empresa Gothan Burguer e Ice Cream Eireli pelo Município de Guarulhos/SP, considerando:
b.1) falta de critério na escolha das empresas convidadas a participar da cotação de preços; 
b.2) assinatura do contrato 1202/2020-FMS sem a devida comprovação prévia formal, no procedimento de contratação, realizado em apenas 3 (três) dias úteis, da capacidade técnica da contratada por meio do devido atestado, ou equivalente, expedido por pessoa jurídica de direito público ou privado competente, documento exigido no termo de referência como condição essencial para a formalização do instrumento contratual, dado o porte e natureza de atividade da empresa, qual seja, hamburgueria localizada em shopping center de Guarulhos/SP com apenas 4 meses de existência quando da assinatura do contrato com a Prefeitura Municipal, sem registro de contratação anterior pelo município e sem demonstração de experiência anterior em contratações públicas, em desacordo ao art. 41 da Lei 8.666/1993, que exige que a Administração cumpra as normas e condições do edital, ao qual se acha estritamente vinculada;	
Razões de justificativa do responsável (peça 120) 
10.	As razões de justificativa do responsável foram relacionadas nos itens 48 a 52 da instrução de peça 177. Preliminarmente, o responsável pontuou o seguinte:
a) que a contratação em comento aconteceu por medida de extrema urgência, como providência fundamental e emergente para auxiliar no combate ao novo tipo do Coronavírus;
b) que a contratação foi pautada na hipótese prevista no art. 24, inciso IV, da Lei 8.666/1993;
c) que, diante do cenário de excepcionalidade, por ocasião da contratação, não se podia apontar com exatidão o número de colaboradores diretos e indiretos que haveria no Hospital de Campanha;
d) que, objetivando preservar a saúde dos profissionais envolvidos, buscou-se a contratação para fornecimento de alimentação mediante entrega de desjejum, almoço e jantar;
e) que, por estarem submetidos a grande exposição do vírus, era mais seguro para os profissionais, e para a população em geral, que eles permanecessem no local de trabalho, até mesmo para suas refeições;
f) que o ramo de alimentação, nos primeiros dias da pandemia, foi atingido frontalmente, com o fechamento de muitas empresas devido ao medo de contaminação pelo Covid 19;
g) que a empresa contratada apresentou proposta compatível com contratos celebrados anteriormente pelo Município de Guarulhos/SP e com pronto atendimento ao termo de referência apresentado;
h) que a outra empresa interessada demostrou discrepância com o solicitado, não havendo tempo para realização de mais pesquisas;
i) que, naquele momento, ficou caracterizada a vantajosidade do preço, considerando a anormalidade posta;
j) que a Lei 13.979/2020 trouxe diversas medidas para enfrentamento da emergência de saúde pública, tais como:
 j.1) a orientação para que o Poder Público adotasse, imediatamente, medidas para preservação da saúde e da vida de todos os profissionais considerados essenciais ao controle de doenças e à manutenção da ordem pública;
 j.2) a possibilidade de dispensa de licitação para aquisição ou contratação de bens, serviços e insumos destinados ao enfrentamento da emergência de saúde pública, admitindo-se, ainda, a apresentação de termo de referência simplificado;
 j.3) a possibilidade de não realização da prévia estimativa de preços, autorizando-se, inclusive, a contratação por valores superiores aos cotados em virtude de oscilações ocasionadas pela variação de preços; e
 j.4) a possibilidade, em caso de restrição de fornecedores, de dispensa da apresentação de documentação relativa à regularidade fiscal ou, ainda, o cumprimento de um ou mais requisitos de habilitação.
11.	Ao tratar do valor da contratação e das cotações de preços, o responsável esclareceu o seguinte:
a) que, mesmo diante das dificuldades mencionadas, foram juntados dois orçamentos, bem como considerados outros contratos firmados anteriormente pelo Município de Guarulhos/SP;
b) que, portanto, houve três parâmetros de preço pelo fornecimento diário, a saber: a proposta da Gothan, no valor de R$ 49,50, a oferta da Supera, no valor de R$ 59,30, e o preço de R$ 43,65, praticado no âmbito do contrato anterior de objeto semelhante, celebrado com a sociedade Guelli Comércio e Indústria de Alimentação Ltda., cuja vigência se encerrou em 2018;
c) que também foi consultada verbalmente a empresa que presta serviços de alimentação na sede da Secretaria de Saúde, a qual declinou por não possuir cozinha própria no Município, sendo tal consulta formalizada posteriormente via e-mail;
d) que o valor contratado ficou abaixo da média dos três preços orçados; e
e) que as bases de dados que registram preços, como o Cadterc, não constituíam boas referências para cotações, em vista da excepcionalidade daquele momento, com escassez de recursos humanos e materiais, bem como incertezas quanto à disponibilidade desses recursos, circunstâncias que afetam os preços.
12.	Quanto à sobreposição de objetos contratuais, o responsável asseverou o seguinte:
a) que a suposição não procede, uma vez que não há relação entre o objeto do contrato celebrado com a Gothan e o dos ajustes formalizados com o Imedis;
b) que os objetos dos Contratos 602/2020, 802/2020 e 1102/2020, celebrados com o Imedis, 'não trataram do serviço de alimentação';
c) que a alimentação objeto do Contrato 1202/2020 foi destinada aos colaboradores da empresa responsável pela operação e gestão do Hospital de Campanha, aos médicos que trabalham no local, aos membros das forças armadas que atuam na segurança do local, aos guardas civis municipais, aos agentes de trânsito responsáveis pelo tráfego local e aos servidores da municipalidade responsáveis pelo acompanhamento e fiscalização;
d) que, sendo um ambiente com alta carga viral e tendo em conta o fechamento do comércio, seria inviável que as pessoas que trabalhavam no Hospital de Campanha saíssem do local para buscar por alimentação ou que solicitassem alimentação para entrega por delivery;
e) que, não obstante a ausência de registro nominal dos colaboradores que receberam as refeições, foram realizados os descontos devidos, a título de ressarcimento das refeições servidas cobertas por contratos distintos, mediante deduções nos pagamentos dos demais contratos firmados;
f) que os guardas civis municipais, agentes de trânsito e membros das forças armadas representam parcela mínima dos profissionais que prestaram serviços no HCamp;
g) que os referidos profissionais não poderiam levar sua própria comida (em razão da estrutura do local) ou comprar pelo serviço de delivery, em vista do risco de contaminação dos entregadores e consequente disseminação do vírus;
h) que foram efetuados descontos nas faturas do Imedis no valor de R$ 62.047,86, a título de refeições fornecidas pelo município e que seriam de sua obrigação; e
i) que foram entregues, pela Gothan, 730 refeições a mais do que o previsto em contrato, sem qualquer ônus ao Município, sendo 250 cafés da manhã, 360 almoços e 120 jantares.
13.	No que tange aos pagamentos antecipados, o responsável alegou o seguinte:
a) que só houve pagamento antecipado referente à primeira parcela;
b) que, a partir do segundo período, os pagamentos ocorreram sempre após a apresentação e análise dos documentos relacionados às medições dos períodos anteriores, a despeito da regra constante do item 4.4 do Contrato 1202/2020, que facultava a antecipação de todas as parcelas;
c) que a opção pelo pagamento antecipado estava prevista no art. 1º da Medida Provisória 961/2020; e
d) que a antecipação era justificável em vista da necessidade da contratada para viabilizar a entrega e fornecimento dos itens de fornecedores indiretos, tais como embalagens, transporte adequados e itens que não são de fabricação própria.
14.	Por fim, entendendo estarem plenamente caracterizadas as circunstâncias emergenciais e a necessidade de excepcional interesse público em que se baseou a contratação ora analisada, o responsável concluiu que dispensa de licitação deve ser reputada regular, uma vez que se buscou unicamente não comprometer uma das prestações de serviços públicos de caráter mais essencial e indisponível dentre as que obrigatoriamente devem ser ofertadas à população. Destacou, ainda, que em nenhum momento houve, por parte da Secretaria Municipal de Saúde, qualquer conduta ofensiva às normas em vigor ou aos princípios que regem as atividades públicas.
Análise:
15.	Nos itens 53 a 64 da instrução de peça 177, foram analisadas, de modo conjunto, as informações prestadas pelo Município de Guarulhos, em resposta à última diligência então realizada, e as razões de justificativa apresentadas pelo então secretário de saúde municipal, Sr. José Mario Stranguetti Clemente, em atendimento à audiência a ele dirigida. Foram feitas as seguintes considerações preliminares sobre a questão:
57.	Como é sabido, a contratação ora apreciada ocorreu em momento ímpar, tanto no cenário nacional quanto no internacional. O início da pandemia do Covid-19 no Brasil exigiu de gestores de todas as esferas ações urgentes visando à preservação de vidas humanas. Reconhecendo as dificuldades a serem enfrentadas, o Congresso Nacional aprovou a Lei 13.979/2020, autorizando, no âmbito das contratações públicas, a adoção de medidas excepcionais. A fim de se adaptar às situações fáticas, e buscando superar dificuldades que surgiam, aquela lei foi alterada, na parte relativa a contratações, pela Medida Provisória 926/2020 e, posteriormente, pelas Leis 14.035/2020 e 14.065/2020. Nesse ínterim, competia aos administradores públicos responder rapidamente às situações desconhecidas até então.
58.	Nesse sentido, é imperioso que se considerem tais circunstâncias quando da avaliação de atos praticados por gestores públicos. Tal concepção vem ao encontro da diretriz constante do § 1º do art. 22 da Lei de Introdução às Normas do Direito Brasileiro (Decreto-Lei 4.657/1942) , incluído pela Lei 13.655/2018, que prescreve que, nas decisões 'sobre regularidade de conduta ou validade de ato, contrato, ajuste, processo ou norma administrativa, serão consideradas as circunstâncias práticas que houverem imposto, limitado ou condicionado a ação do agente'.
16.	No que se refere à superposição de objetos contratuais e consequente duplicidade de fornecimento de refeições, foi observado o seguinte:
59.	Inicialmente, cabe dizer que, com base nos documentos apresentados pelo Município de Guarulhos/SP, há, a nosso ver, presunção (relativa) no sentido de que o objeto pactuado no Contrato 1202/2020 foi cumprido. De fato, foram apresentados pelo Município documentos (romaneios) indicando, de forma consolidada por mês, as quantidades entregues a cada período de 30 ou 31 dias (peça 21) , durante a vigência do contrato, ocorrida entre de 27/3 a 26/7/2020. Tais documentos, à exceção de um, foram subscritos pelos agentes Rogério Watanuki Higashi e Luis Fernando Ribeiro de Castro, que, segundo dados da RAIS do período, eram vinculados àquele Município. Além das citadas informações consolidadas, foi encaminhada, ainda, pelo Município, cópia dos romaneios especificando as entregas diárias (peças 150 a 158) . Ademais, as respectivas notas fiscais também foram atestadas por aqueles mesmos agentes (peça 25) .
59.1.	Com relação à aventada sobreposição de objetos contratuais, a nosso ver, a hipótese foi confirmada tanto pela Município de Guarulhos/SP quanto pelo então secretário municipal de saúde. Realmente, ao ser demandado, em sede de diligência (peça 123, p. 13) , para apresentar o comprovante de descontos das faturas emitidas pelo Imedis, em virtude de refeições fornecidas pela administração municipal, mas que seriam obrigação da referida empresa, o Município informou que havia descontado daquele Instituto o valor de R$ 60.397,74, referente a 4.223 refeições (peça 140, p. 5; e peça 159) , reconhecendo que, embora fizessem parte do contrato, as refeições não haviam sido fornecidas pelo Imedis. Também o então secretário de saúde afirmou que haviam sido descontados valores do Imedis por conta de 'refeições fornecidas pelo município e que seriam de sua obrigação'.
59.2.	Contudo, não foi esclarecida a divergência entre a quantidade de refeições descontadas do Imedis (4.223 unidades) e a quantidade fornecida pela Gothan (43.200 unidades) , conforme definido no termo de referência (peça 14, p. 9) . Em outras palavras, tendo sido expressamente admitida a sobreposição do fornecimento de refeições nos contratos celebrados com a Gothan e com o Imedis - fato que acarretou os descontos nas faturas do Imedis, pela não entrega das refeições contratualmente devidas -, era de se esperar que fosse cobrada do Imedis a devolução integral do valor pago pelas 43.200 unidades de refeições não servidas por aquele instituto, mas pela Gothan, no período de 27/3 a 26/7/2020, aos profissionais alocados ao HCamp pelo Imedis. Tal hipótese, pelo que se depreende, não ocorreu. Embora tenha sido paga à Gothan a soma de R$ 712.800,00, pela entrega de 43.200 refeições, somente foi abatido das faturas do Imedis o montante de 4.223 refeições, ao preço total de R$ 60.397,74. Ademais, nada foi dito pelo Município em relação ao Contrato 1002/2020, firmado com a Ativa Med Care.
59.3.	Nesse ponto, impende comentar que, de acordo com os termos dos Contratos 602/2020, 802/2020 e 1102/2020 (peça 141, 142 e 148) , celebrados com o Imedis, a execução dos serviços seria custeada também por recursos do SUS, repassados fundo a fundo. Em todos os três ajustes, a dotação especificada no instrumento contratual estava associada ao 'vínculo' de código 621, que, segundo a tabela orçamentária do Município de Guarulhos/SP (peça 170, p. 8) , refere-se a transferências, fundo a fundo, de verbas do SUS, destinadas a gastos pertinentes ao bloco de custeio.
59.4.	Portanto, ficam também os contratos com o Imedis alcançados pela competência fiscalizadora do TCU, consoante os enunciados de jurisprudência abaixo transcritos:
Acórdão 13933/2019-TCU-Primeira Câmara (Relator Ministro Marcos Bemquerer) 
Compete ao TCU fiscalizar recursos do SUS repassados aos entes federados na modalidade de transferência fundo a fundo, ainda que incorporados ao patrimônio do ente, uma vez que constituem recursos originários da União e, portanto, sujeitam-se à fiscalização do Tribunal, sendo irrelevante se tratar de transferência legal, e não de transferência voluntária.
Acórdão 2860/2018-TCU-Segunda Câmara (Relator Ministro Aroldo Cedraz) 
As transferências de recursos no âmbito do SUS sujeitam-se à fiscalização do TCU, independentemente da forma como os valores foram descentralizados, se mediante convênio, transferência fundo a fundo ou repassados com base em outro instrumento ou ato legal.
Acórdão 10959/2018-TCU-Primeira Câmara (Relator Ministro Bruno Dantas) 
Nas transferências de recursos do Fundo Nacional de Saúde na modalidade fundo a fundo, embora o TCU não tenha competência para examinar as prestações de contas ordinárias dos fundos recebedores, cabe-lhe julgar tomada de contas especial instaurada em razão de dano ao erário, inclusive no caso de omissão no dever de prestar contas.
59.5.	Em resumo, partindo da presunção (relativa) de que as 43.200 unidades de refeições foram efetivamente entregues pela Gothan - como fizeram crer os documentos encaminhados pelo Município - e considerando que os contratos firmados com o Imedis - com recursos do SUS - previam também o fornecimento de alimentação - o que, como reconhecido, não ocorreu, ensejando os descontos parciais nas suas faturas -, há que se apurar, para fins de restituição, o montante total pago ao Imedis, no âmbito dos Contratos 602/2020, 802/2020 e 1102/2020, para que aquele Instituto fornecesse refeições aos profissionais por ele alocados ao HCamp, como mão de obra para a prestação dos respectivos serviços. Esse será o valor a ser restituído. Também é necessário verificar se o Contrato 1002/2020, formalizado com a Ativa Med Care, estava assentado em bases similares às dos ajustes firmados com Imedis, pelo que se aplicaria àquele contrato o mesmo raciocínio adotado para esses.
59.6.	Assim, e ante a ausência de informações a respeito da sistemática de descontos efetuados nas faturas do Imedis e da contratação com a Ativa Med Care, circunstâncias que impossibilitam, por ora, a apuração do dano - configurado pelo pagamentos ao Imedis por refeições contratadas, mas não entregues - faz-se necessário promover nova diligência para que o Município esclareça esses pontos e informe, de modo comprovado, o valor pago ao Imedis e à Ativa Med Care, em cada contrato, especificamente para o fornecimento de refeições a seus profissionais, bem como o quantitativo de profissionais alocados aos serviços e, portanto, destinatários da alimentação. Na hipótese de não serem apresentadas informações satisfatórias e lastreadas em documentos comprobatórios, poder-se-á adotar, a fim de estimar o dano - na forma prevista no inciso II do § 1º do art. 210 do Regimento Interno do TCU -, o preço médio de R$ 14,30 por refeição, calculado com base no valor de R$ 60.397,74, descontado do Imedis, em vista da não entrega de 4.223 unidades de refeição. Essa será, a depender do que restar confirmado, a base para a apuração do débito a ser imputado ao Munícipio de Guarulhos/SP solidariamente com o Imedis e a Ativa Med Care, em vista do benefício auferido pelo ente municipal e pelas empresas com a aplicação dos recursos ora contestada, conforme enunciados de jurisprudência abaixo reproduzidos:
Acórdão 5224/2015-TCU-Segunda Câmara (Relator Ministro Marcos Bemquerer) 
Quando os recursos conveniados são aplicados indevidamente em benefício de estado, Distrito Federal ou município, sem que haja locupletamento por parte do agente público, o ente federado favorecido responde pelo ressarcimento da dívida, não havendo como imputar débito ao gestor, sem prejuízo da possibilidade de aplicação de multa a este último.
Acórdão 1885/2015-TCU-Plenário (Relator Ministro Augusto Sherman) 
O ente federado que auferir benefícios com a aplicação irregular de recursos federais transferidos mediante convênio será condenado ao pagamento do débito. Os gestores responsáveis, embora não sejam condenados solidariamente com a pessoa jurídica de direito público interno ao ressarcimento do prejuízo, terão as contas julgadas irregulares, com aplicação de multa, por darem aos recursos destino diverso à finalidade pactuada.
59.7.	Em relação às refeições entregues pela Gothan a servidores públicos alocados também ao HCamp (tais como médicos, guardas civis municipais e agentes de trânsito) que, em razão do vínculo de trabalho ou institucional com o Município, receberam, na sua remuneração, verbas para custear alimentação, cabe, no nosso entendimento, comunicar o fato ao TCE-SP, uma vez que a remuneração recebida por aqueles agentes constitui recurso de origem municipal.
59.8.	Por fim, quanto à avaliação da conduta do então secretário municipal de saúde relativamente à duplicidade de fornecimento de refeições, esta dependerá do saneamento das questões acima enunciadas.
17.	Com relação ao possível direcionamento na seleção da signatária do Contrato 1202/2020, consta a seguinte análise:
60.	Com relação à escolha do fornecedor para a celebração do Contrato 1202/2020, há dois pontos a serem abordados. O primeiro refere-se à alegada deficiência na cotação de preços, por terem sido consideradas propostas de apenas dois fornecedores. Quanto a esse aspecto, cabe esclarecer que a pesquisa de preços no âmbito de contratações necessárias ao enfrentamento da pandemia do Covid 19 foi inicialmente prevista no art. 4º-E, introduzido na Lei 13.979/2020 pela Medida Provisória 926/2020, que foi expedida em 20/3/2020, ou seja, sete dias antes da formalização do contrato. Além de recente, o novo dispositivo especificou tão somente as fontes possíveis de serem consultadas, entre elas a pesquisa realizada junto a potenciais fornecedores. Mas não definiu a quantidade de cotações que deveriam ser obtidas.
60.1.	Não há dúvida de que, em situações normais, são exigíveis, no mínimo, três cotações, conforme jurisprudência pacificada. No entanto, vale lembrar, mais uma vez, o cenário atípico daquela época e, principalmente, as novas diretrizes constantes do art. 22, caput e § 1º, da Lei de Introdução às Normas do Direito Brasileiro, no sentido de se avaliarem as circunstâncias práticas e as dificuldades momentâneas impostas aos agentes públicos. Ademais, importa ressaltar que a mesma medida provisória concedeu ao gestor a faculdade, excepcional, de dispensar a estimativa de preços, mediante justificativa da autoridade competente. Como se vê, a cotação poderia nem ter sido realizada, desde que o administrador tivesse apresentado razões que indicassem, como as apontadas nas respostas à diligência e à audiência, dificuldade ou impossibilidade de promover tal pesquisa, ou, mesmo, risco para o atraso na contratação que se fazia necessária para a operação do HCamp. Nesse sentido, opinamos pela aceitação das razões de justificativa apresentadas pelo então secretário de saúde do Município de Guarulhos/SP.
61.	No que tange, contudo, à não exigência de comprovação da capacidade técnica da Gothan, a falha resta evidente. De fato, não obstante o art. 4º-F da Lei 13.979/2020, introduzido pela Medida Provisória 926/2020, tenha autorizado, de forma excepcional e justificada, a dispensa de apresentação de documentação relativa à habilitação, compete destacar que a exigência da comprovação da aptidão para o serviço constava tanto do termo de referência que amparava a contratação (peça 16, p. 75) quanto do Ofício 164/2020-SS (peça 16, p. 69) , que teria sido, segundo a Administração Municipal, enviado 'aos interessados' em participar da cotação de preços. Não bastassem esses fatos, a mencionada comprovação deveria, com certeza, ter sido solicitada, sobretudo em vista do porte da empresa selecionada (hamburgueria localizada em shopping center, contando com apenas 4 meses de funcionamento à época da contratação e sem registros de contratações públicas anteriores) . Dessa forma, fica caracteriza a impropriedade. Portanto, devem ser rejeitadas as razões de justificativa apresentadas pelo então secretário de saúde do Município de Guarulhos/SP.
62.	Contudo, admitindo que o objeto foi cumprido - como se presumiu acima, com base em documentos apresentados pelo Município -, a citada ocorrência não teria acarretado problemas para a execução do Contrato 1202/2020. Assim, caberia, a nosso juízo, tão somente a emissão de ciência ao Município de Guarulhos/SP, alertando para a necessidade de observar as regras que vinculam a realização dos procedimentos de contratação.
18.	No tocante aos indícios de falhas no curso da execução do Contrato 1202/2020, foram feitas as seguintes considerações:
63.	Quanto às alegadas falhas na execução do Contrato 1202/2020, há, também, dois aspectos a serem avaliados: o pagamento antecipado e a ausência de fiscalização e de mecanismos de controle concernentes às entregas das refeições.
64.	Relativamente ao pagamento antecipado, é importante que se diga que tal medida constitui exceção. Segundo a jurisprudência do TCU, essa prática só deveria ocorrer em situações atípicas e devidamente justificadas, ou mediante a imposição de garantias suficientes. No entanto, no caso concreto, a opção foi prevista no item 4.4 do termo do Contrato 1202/2020 (peça 14, p. 3) , sem que fossem mencionadas garantias.
64.1.	A fim de justificar a opção, o Município ponderou que, ante a realidade do mercado na ocasião, a antecipação seria necessária para que se pudesse viabilizar as condições de entrega dos itens pela contratada. Lembrou, ainda, que a hipótese veio a ser admitida pela Medida Provisória 961/2020, nos casos em que o pagamento antecipado representasse condição indispensável para obter o bem ou assegurar a prestação do serviço, ou que propiciasse significativa economia de recursos.
64.2.	Citando, também, a Medida Provisória 961/2020, o então secretário municipal de saúde argumentou, em sua defesa, que o pagamento antecipado seria justificável em vista da necessidade de a contratada viabilizar a entrega e o recebimento dos itens de fornecedores indiretos, tais como embalagens, transporte adequado e produtos que não são de fabricação própria. Comentou, ainda, que, a despeito de o contrato permitir a antecipação do valor de todas as parcelas, só houve pagamento antecipado da primeira parcela, sendo os pagamentos posteriores realizados após a apresentação e a análise dos documentos relacionados às 'medições dos períodos anteriores'.
64.3.	De fato, examinando as ordens de pagamento emitidas pelo Município em favor da Gothan, verifica-se que apenas a primeira prestação mensal, no total de R$ 178.200,00, foi paga em 27/3/2020 (peça 24, p. 1, 3 e7) . A segunda parcela foi quitada em 22/6/2000 (peça 24, p. 4, 5, 8 e 9) . A terceira, em 29/7 e 30/7/2020 (peça 24, p. 2, 6 e 10) . E a quarta, apenas em 21/8/2020, ou seja, após o encerramento da vigência do contrato (peça 24, p. 11-20) .
64.4.	Nesse ponto, interrompe-se brevemente a análise para dar notícia de questão incidental constatada no curso do exame dos documentos remetidos pelo Município. Durante a citada verificação, observou-se aparente inconsistência nos valores pertinentes aos pagamentos feitos à Gothan. Realmente, somando-se as mencionadas ordens de pagamento (peça 24, p. 1-20) , obtém-se não o montante de R$ 534.600,00, indicado no site da Administração municipal como tendo sido liquidado e pago (peça 171) , mas o dobro dessa soma (R$ 1.069.200,00) . Embora conste das notas de liquidação das despesas menção a anulações parciais promovidas pelos empenhos 13650 e 13649 nos saldos dos empenhos 6354, 6356 e 6358 - com possíveis ajustes de saldos até então liquidados e pagos, como mostram os extratos divulgados no site do TCE-SP (peças 172-176) - não constam destes autos documentos que evidenciem o cancelamento de qualquer das ordens de pagamentos remetidas pelo Município (peça 24) . Sendo assim, cabe promover diligência para que o Município esclareça esse ponto.
64.5.	Retomando a questão dos pagamentos antecipados, vale assinalar que, quanto à mencionada Medida Provisória 961/2020, tendo sido ela expedida em 6/5/2020 - ou seja, após a contratação da Gothan, ocorrida em 27/3/2020 -, não pode essa previsão legal ser utilizada como fundamento para legitimar o ato questionado. Não obstante, o advento da citada norma deve ser considerado para a minimização da falha, na medida em que, embora posterior à contratação da Gothan, a antecipação de pagamentos veio a ser concebido pelo legislador como providência necessária nos casos em que tal medida constitua condição indispensável para a obtenção do bem ou do serviço almejado pela Administração.
64.6.	Portanto, há que se reconhecer a ocorrência da falha na conduta, uma vez que, além da ausência de garantia, não houve justificativa prévia que apontasse para a necessidade inequívoca da medida, requisitos essenciais para a adoção do pagamento antecipado. Sendo assim, cabe, a nosso ver, rejeitar as razões de justificativa apresentadas pelo então secretário de saúde do Município de Guarulhos/SP.
64.7.	Todavia, tendo em conta que a antecipação só ocorreu em relação à primeira parcela mensal - como dito acima - e considerando que a situação crítica e excepcional daquele momento reclama a aplicação das prescrições insculpidas no art. 22, caput e § 1º, da Lei de Introdução às Normas do Direito Brasileiro, e, ainda, lastreado na presunção de que o objeto foi cumprido pela contratada - baseada em documentos apresentados pelo Município - entendemos que a prática não teria ocasionado danos, consistindo em mero vício formal. Assim, seria o caso tão somente de emissão de ciência ao Município de Guarulhos/SP, alertando para a necessidade de se justificar a opção pelo pagamento antecipado, bem como de se estabelecerem as devidas garantias.
65.	No que concerne à fiscalização da contratação, impende destacar que estava previsto, no termo de referência, um amplo espetro de ações necessárias ao acompanhamento da execução dos serviços (peça 16, p. 9) . Com efeito, relativamente às entregas de refeições, era dever do gestor ou do fiscal verificar, mediante conferência diária e registro, o cumprimento do horário, as quantidades recebidas, a compatibilidade com o cardápio, a qualidade dos gêneros alimentícios e, ainda, as condições de higiene e de conservação do transporte e dos alimentos. Contudo, à exceção das notas fiscais atestadas e dos romaneios de entrega das refeições, não foi apresentado pelo Município cópia de qualquer registro que pudesse documentar a fiscalização diária exigida no termo de referência. Nesse sentido, há que se anuir à tese de precariedade na fiscalização da execução contratual.
65.1.	Embora se apliquem à situação ora examinada as colocações feitas anteriormente sobre os parâmetros definidos no art. 22 da Lei de Introdução às normas do Direito Brasileiro para a avaliação de conduta de agentes públicos, a mitigação da falha, nesse caso, deve ser sopesada. Deveras, diferentemente das ocorrências anteriores, para as quais era necessário considerar o cenário externo, a fiscalização da execução contratual dependia, única e exclusivamente, de comando e ação a cargo da Administração. Em outras palavras, para que os controles fossem realizados, cabia apenas ao gestor definir o agente responsável e as tarefas a serem desempenhadas no momento das entregas diárias de refeições.
65.2.	Em verdade, era de se esperar um mínimo de controle relacionado à execução do Contato 1202/2020, uma vez que se trata de atividade conhecida pela Administração e desempenhada de modo rotineiro e usual, não sendo, até prova em contrário, prejudicada ou dificultada pelas adversidades do momento. Realmente, à exceção do risco inerente ao ambiente hospitalar - a que já estavam submetidos os agentes responsáveis pela subscrição dos romaneios diários - não se vislumbra nenhum outro aspecto que pudesse impedir ou dificultar a implementação dos controles discriminados no termo de referência. Assim, cabe, a nosso ver, rejeitar as razões de justificativa apresentadas pelo então secretário de saúde do Município de Guarulhos/SP.
F.2. Exame da diligência realizada:
Item 75.1 da instrução de peça 177: diligenciar ao Município de Guarulhos/SP, com fundamento nos arts. 157 e 187 do Regimento Interno do TCU, para que, no prazo de quinze dias, aquele ente atenda às solicitações a seguir:
a) confirme se os recursos destinados a custear os Contratos 602/2020, 802/2020 e 1102/2020, celebrados com o Instituto Medizin de Saúde - Imedis, são provenientes das transferências fundo a fundo do SUS (vinculação orçamentária de código 621) , conforme indicado no item 4.2 de cada um dos instrumentos contatuais;
b) confirme se os recursos destinados a custear o Contrato 1002/2020, firmado com a Ativa Med Care, são provenientes das transferências fundo a fundo do SUS (vinculação orçamentária de código 621) ;
c) encaminhe cópia do instrumento do Contrato 1002/2020, firmado com a Ativa Med Care, bem como do termo de referência que o fundamentou;
d) informe a soma total paga ao Imedis por conta da execução do objeto dos Contratos 602/2020, 802/2020 e 1102/2020, encaminhando os documentos comprobatórios dos pagamentos;
e) informe a soma total paga à Ativa Med Care por conta da execução do objeto do Contrato 1002/2020, encaminhando os documentos comprobatórios dos pagamentos;
f) confirme, para os Contratos 602/2020, 802/2020 e 1102/2020, firmados com o Imedis, o valor médio estimado de R$ 14,30 por refeição a ser fornecida aos seus profissionais - ou seja, de R$ 42,90 ao dia, para as três refeições por profissional -, parâmetro esse estabelecido pelo Município de Guarulhos/SP para realizar o desconto de R$ 60.397,74 nas faturas do Imedis, considerando o não fornecimento de 4.223 unidades de refeição, como informado na resposta à última diligência;
g) informe, para o Contrato 1002/2020, firmado com a Ativa Med Care, o valor médio estimado por refeição a ser fornecida aos seus profissionais;
h) informe se foi efetuado algum desconto das faturas emitidas pela Ativa Med Care em virtude da não entrega de refeições aos profissionais por ela alocados ao HCamp, embora tenha o Município reconhecido sua obrigação nesse sentido;
i) informe, para cada um dos Contratos 602/2020, 802/2020 e 1102/2020, firmados com o Imedis, o quantitativo de profissionais alocados diariamente para a execução dos serviços contratados;
j) informe, para o Contrato 1002/2020, firmado com a Ativa Med Care, o quantitativo de profissionais alocados diariamente para a execução dos serviços contratados;
k) informe, em relação ao Contrato 1202/2020, celebrado com a Gothan Burguer e Ice Cream Eireli, o nome, o CPF e o cargo/função dos agentes do Município de Guarulhos/SP que atestaram o recebimento das refeições, mediante aposição de assinatura aos romaneios diários e consolidados mensais, bem como às notas fiscais emitidas por aquela fornecedora;
l) informe o total pago à Gothan, pelos serviços objeto do Contrato 1202/2020, esclarecendo a razão para que a soma das vinte ordens de pagamento, emitidas com base nos empenhos 6354, 6356, 6358 e 13649, totalize R$ 1.069.200,00, e não o montante de R$ 534.600,00, indicado, no site do Município, como tendo sido o total liquidado e pago pelos referidos serviços;
m) informe, tendo por base os históricos dos empenhos 6354, 6356 e 6358 discriminados na página da Transparência do TCE-SP (peças 172-174) , os ajustes promovidos pelos empenhos 13649 e 13650 (peças 175-176) , explicando a sequência dos fatos ocorridos e os valores relativos às operações de anulações e restabelecimentos dos saldos empenhados, liquidados e pagos, bem como a situação final (após os referidos ajustes) dos saldos empenhados, liquidados e pagos à Gothan;
n) confirme a informação constante do site do Município (peça 171) no sentido de que, para o Contrato 1202/2020, foi empenhado e liquidado o total de R$ 712.800,00, tendo sido pago, até o momento, apenas R$ 534.600,00;
o) esclareça a razão para a não integralização, até o momento, do pagamento dos valores já liquidados;
p) encaminhe, se assim desejar, outras informações que julgar úteis ou relevantes para o deslinde da matéria tratada nestes autos; e
q) apresente a identificação (nome e cargo) e o contato (telefone e e-mail) de interlocutor designado formalmente para dirimir, junto a esta Corte de Contas, eventuais dúvidas remanescentes acerca das questões versadas nestes autos;
Manifestação da Unidade Jurisdicionada sobre os indícios de irregularidades (peça 185-197) :
a) conforme balancete da despesa às fls. 37/38, os pagamentos a favor do Instituto Medizin de Saúde - IMEDIS foram efetuados com Recursos do Estado Fonte 02 (vínculo-656) e Recursos Federais Fonte 05 (vínculo- 657) ;
b) conforme balancete da despesa, os pagamentos a favor do Ativo Med Care foram efetuados com Recursos do Estado Fonte 02 (vínculo-656) e Recursos Federais Fonte 05 (vínculo-657) ;
c) o valor pago a favor do Instituto Medizin de Saúde-Imedis em 2020 foi R$ 27.477.584,29 e o valor pago em 2021 foi R$ 2.249.153,74, totalizando R$ 29.726.738,03;
d) o valor pago a favor da Ativa Med Care foi R$ 12.278.774,50 em 2020;
e) em que pese ser verificado que as notas de empenhos nº 6354, 6356, 6358 e 13649/2020 realmente totalizam o valor de R$ 1.069.200,00, a nota de empenho nº 13649 no valor de R$ 534.600,00 refere-se a empenho em substituição (notas de liquidação nº 10768, 23171, 10769, 19030, 19084, 23170, 10770, 19032, 19083 e 23174/2020) . Assim, o valor constante no site do Município está correto - R$ 534.600,00;
f) está pendente de pagamento o valor de R$ 178.200,00, referente ao empenho nº 13650/2020;
g) o Instituto Medizin foi contratado de maneira pontual, visando à estruturação do Hospital de Campanha 3CGRU, por meio dos contratos 602/2020, 802/2020 e 1102/2020;
	g,1) Contrato 602/20 (instalação de estrutura, com mão de obra qualificada para realizar atendimento, identificação e triagem de pessoas de casos suspeitos de infecção pelo Covid-19) ;
	g.2) Contrato 802/20 (fornecimento de estrutura móvel conhecida como hospital de Campanha, possuindo 10 leitos de urgência, com monitoramento, apoio respiratório e infraestrutura necessária para seu funcionamento, como insumos e mão de obra capacitada, executando-se médicos, para atendimento e cuidados de pessoas infectadas pelo Covid-19) ;
	g,3) Contrato 1102/20 (fornecimento de leitos clínicos com suporte respiratório (leitos e oxigenoterapia) e toda estrutura necessária para seu funcionamento, como insumos e mão de obra, para utilização em estrutura conhecida como Hospital de Campanha, para prestar atendimento e cuidados às pessoas infectadas pelo Covid-19) ;
h) não houve previsão expressa da obrigatoriedade de fornecimento de refeições em quaisquer dos contratos;
i) nem todas as refeições eram passíveis de desconto por esta Municipalidade, isto, porque, na convenção coletiva firmada entre SINHOSP e SINDSAÚDE Guarulhos e Região e SEES é previsto que seja fornecido pela empresa apenas o lanche noturno aos empregados que laboram em jornada noturna;
j) foi descontado da empresa Imedis o valor de R$ 60.397,74, a título de refeições fornecidas pelo município e que seriam de sua obrigação, considerando, conforme já exposto, o disposto na convenção coletiva da categoria firmada entre SINHOSP e SINDSAÚDE Guarulhos e Região e SEES, restando afastada qualquer dúvida quanto à possível sobreposição dos serviços de alimentação prestados pela empresa Gothan Burguer aos colaboradores do 3CGRU com os contratos de gestão do Hospital celebrados pela Prefeitura Municipal de Guarulhos/SP junto ao Imedis;
k) deve ser ressaltada a inviabilidade de se instalar as geladeiras para conservação das refeições dos colaboradores e dos aparelhos de micro-ondas para seu aquecimento;
l) outra opção seria os colaboradores pedirem suas refeições em restaurantes próximos para entrega no local, o que certamente acarretaria a existência de diversos entregadores aglomerados na porta do 3CGru para realizarem suas entregas;
m) o contrato firmado com a Ativa Med Care visava ao fornecimento de serviços médicos, inexistindo a prestação de refeições aos funcionários, os quais não são englobados pela Convenção Coletiva firmada entre SINHOSP e SINDSAÚDE Guarulhos e Região e SEES, desta feita, não há o que se falar em desconto no contrato celebrado com a Ativa Med Care;
n) no que se refere ao quantitativo de profissionais alocados diariamente para a execução dos serviços contratados, para o Contrato 602/20 eram, em média, 21 pessoas por turno; no Contrato 802/20, em média, 11 funcionários por turno e no Contrato 1102 não havia funcionários diariamente, porque se tratava de instalação de tendas;
o) para a execução dos serviços relativos ao contrato 1002/2020 celebrado com a empresa Ativa Med Care, em média 24 médicos atuavam diariamente no 3CGRU, sendo importante reiterar que inexistia no contrato a prestação de refeições aos funcionários, os quais não são englobados pela Convenção Coletiva firmada entre SINHOSP e SINDSAÚDE Guarulhos e Região e SEES, desta feita, não há o que se falar em desconto no contrato celebrado com a Ativa Med Care.
Análise:
19.	Conforme ressaltado nos itens 1 a 3 desta instrução, no TC Processo 016.867/2020-3, a relatora, Ministra Ana Arraes, teceu considerações sobre o Contrato 1202/2020-FMS celebrado pela Secretaria de Saúde do Município de Guarulhos/SP, observando que 'segundo apurado pela unidade técnica, o objeto se sobrepõe ao do contrato firmado com o Instituto Medizin de Saúde - IMEDIS para fornecimento de mão de obra, que deveria incluir a alimentação dos funcionários. Caso confirmada a sobreposição, o débito corresponderia ao valor total da contratação realizada com a empresa Gothan Burger e Ice Cream Eireli' (peças 204 e 206 do TC Processo 016.867/2020-3) .
20.	Ressaltou-se, no referido processo, que não ficou justificada a opção pela realização de contratação específica para o fornecimento de refeições no Hospital de Campanha de Guarulhos, considerando que não é usual que o órgão contratante, além de remunerar os serviços da contratada, tenha ainda que pactuar contrato adicional para fornecer alimentação aos funcionários contratados pela empresa terceirizada.
21.	Por outro lado, conforme análise realizada na instrução de peça 177 dos presentes autos, avaliou-se, quanto à sobreposição entre os objetos do Contrato 1202/2020-FMS e os daqueles celebrados com o Imedis, que a situação, de fato, havia ocorrido, ocasionando duplicidade de fornecimento de refeições aos colaboradores do HCamp, alocados com base nos contratos firmados com o Imedis. Contudo, inferiu-se que, partindo da cogitada presunção (relativa) de adimplemento das obrigações definidas no Contrato 1202/2020, a falha não seria atribuída a essa contratação, mas aos três ajustes firmados com o Imedis, já que, embora previsto nesses contratos, o fornecimento de alimentação aos profissionais destacados para os serviços no HCamp não foi realizado por aquele Instituto. Situação similar poderia ter ocorrido em relação ao Contrato 1002/2020, celebrado com a Ativa Med Care.
22.	Assim, compreendeu-se que essa questão merecia um novo exame, agora sob a ótica dos pagamentos feitos ao Imedis e à Ativa Med Care, considerando que houve apenas descontos parciais de valores referentes à alimentação feitos pelo Imedis.
23.	Em resposta à diligência realizada (peça 179) , o Município de Guarulhos ressalta que nem todas as refeições eram passíveis de desconto pelo município porque, na convenção coletiva firmada entre SINHOSP e SINDSAÚDE Guarulhos e Região e SEES, está previsto que seja fornecido pela empresa apenas o lanche noturno aos empregados que laboram em jornada noturna (peças 18 e 19) . Por essa razão, foi descontado do Imedis o valor de R$ 60.397,74, a título de refeições fornecidas pelo município e que seriam de sua obrigação, considerando o disposto na convenção coletiva da categoria.
24.	Assim, o município sustenta que não se pode falar em sobreposição pelo fornecimento de lanches noturnos cedidos aos funcionários e devidamente descontados da contratada em face das demais refeições servidas aos demais colaboradores, apesar de ter havido o desconto de refeições realizadas pelo Imedis, demonstrando que essa empresa fornecia alimentação (18.426/2020/602/2020-FMS, 19.371/2020/802/2020-FMS e 19.952/2020/1102/2020-FMS) .
25.	Verifica-se que não há cláusula específica sobre o fornecimento de alimentação pelo Imedis, não ficando constatado que o Imedis deixou de servir refeições previstas contratualmente.
26.	Além disso, o Município de Guarulhos/SP informa que o Contrato 1002/2020, celebrado com a Ativa Med Care, visava ao fornecimento de serviços médicos, inexistindo a prestação de refeições aos funcionários, os quais não são englobados pela Convenção Coletiva firmada entre SINHOSP e SINDSAÚDE Guarulhos e Região e SEES. 
27.	Assim, entende-se que fica afastada a conclusão preliminar de que cabe cobrar a devolução integral do valor pago pelas 43.200 unidades de refeições que não teriam sido servidas pelo Imedis por terem sido fornecidas pela Gothan Burguer e Ice Cream Eireli. Não cabe tampouco considerar a necessidade de descontos no contrato celebrado com a Ativa Med Care. 
28.	 Entretanto, as empresas contratadas são responsáveis por despesas diretas e indiretas, encargos fiscais, comerciais, trabalhistas e outros, o que inclui eventual concessão de vale-alimentação e outros benefícios. Constata-se a sobreposição de benefícios relativos a alimentação uma vez que o Contrato 1202/2020-FMS celebrado com a empresa Gothan Burguer e Ice Cream Eireli forneceu refeições a profissionais contratados por outras empresas.
29.	Conforme previsto no item 2 do Contrato 1202/2020-FMS (peça 14, p.2) , estava previsto o fornecimento de alimentação para os colaboradores do Hospital de Campanha, conforme Anexo I -Termo de Referência. Estimou-se a necessidade de 120 unidades de café da manhã, 120 unidades de almoço e 120 unidades de jantar (peça 14, p. 9) . Dessa forma, o quantitativo mensal seria de 14.400 refeições.
30.	 O Município de Guarulhos/SP confirma que a alimentação servida era destinada a colaboradores da empresa responsável pela operação e gestão do Hospital de Campanha e também era destinada aos médicos que trabalhavam no local, aos membros das forças armadas que atuavam na segurança do local, aos guardas civis municipais, aos agentes de trânsito responsáveis pelo tráfego local e aos servidores da municipalidade responsáveis pelo acompanhamento e fiscalização.
31.	Ressalta ainda que os guardas civis municipais, agentes de trânsito e membros das forças armadas representavam parcela mínima dos profissionais que prestaram serviços no HCamp.
32.	Verifica-se que a empresa Gothan Burguer e Ice Cream Eireli cumpriu a obrigação de fornecimento de alimentação sem distinção do pessoal que deveria ser atendido, uma vez que o contrato previa que as refeições deveriam ser fornecidas aos colaboradores do Hospital de Campanha. 
33.	No entanto, cabe questionar a opção pela celebração do contrato específico para o fornecimento de refeições no Hospital de Campanha de Guarulhos, considerando que os beneficiados em razão do vínculo de trabalho ou institucional com o Município, já receberiam, na sua remuneração, verbas para custear a alimentação, o que caracterizaria ausência de motivação justificada e configuração de antieconomicidade do ato de contratação, com possível dano ao erário.
34.	Entre outros pontos, o responsável alega que, diante do cenário de excepcionalidade, por ocasião da contratação, não se podia apontar com exatidão o número de colaboradores diretos e indiretos que haveria no Hospital de Campanha. Sustenta que, para preservar a saúde dos profissionais envolvidos, buscou-se a contratação para fornecimento de alimentação mediante entrega de desjejum, almoço e jantar. Acrescenta que, por se tratar de ambiente com alta carga viral, bem como em razão do fechamento do comércio, era inviável que as pessoas que trabalhavam no Hospital de Campanha saíssem do local para buscar por alimentação ou que solicitassem refeições via delivery. Conforme alegado pelo responsável, devem ser consideradas as dificuldades relacionadas com a pandemia do Coronavirus, que justificaram a opção pelo fornecimento de refeição no âmbito do hospital.
35.	A SMS Guarulhos/SP acrescenta que, se cada colaborador tivesse que providenciar sua própria alimentação, haveria a necessidade da disponibilização de diversos equipamentos para possibilitar o aquecimento das refeições em tempo hábil, para a alimentação dos colaboradores propriamente dita e ainda o gozo de tempo razoável de descanso antes da retomada das atividades. Outra opção descartada pela SMS Guarulhos/SP consistiria nos colaboradores pedirem suas refeições em restaurantes próximos para entrega no local, o que acarretaria a aglomeração de diversos entregadores no hospital e o consequente incremento do risco de proliferação do vírus.
36.	Entretanto, constata-se que não fica justificado o fato de o Município, além de remunerar os serviços das empresas contratadas no Hospital de Campanha, tenha ainda que pactuar contrato adicional para fornecer alimentação aos funcionários contratados pela empresa terceirizada. Por outro lado, devem ser consideradas as justificativas apresentadas relacionadas à situação excepcional decorrente da pandemia. Nesse sentido, deve ser observada a diretriz constante do § 1º do art. 22 da Lei de Introdução às Normas do Direito Brasileiro (Decreto-Lei 4.657/1942) , incluído pela Lei 13.655/2018, que prescreve que, nas decisões 'sobre regularidade de conduta ou validade de ato, contrato, ajuste, processo ou norma administrativa, serão consideradas as circunstâncias práticas que houverem imposto, limitado ou condicionado a ação do agente'. 
37.	Por fim, considera-se que não são suficientes as justificativas apresentadas pelo então secretário de saúde do Município de Guarulhos/SP pela ausência de fiscalização adequada - baseada em controles usualmente exigíveis nas contratações públicas - relativa à execução contratual destinada a assegurar, conforme previsto no termo de referência, o cumprimento do objeto ajustado e das condições a serem observadas pela contratada. Nesse sentido, foram feitas as seguintes considerações na instrução de peça 177:
Embora se apliquem à situação ora examinada as colocações feitas anteriormente sobre os parâmetros definidos no art. 22 da Lei de Introdução às normas do Direito Brasileiro para a avaliação de conduta de agentes públicos, a mitigação da falha, nesse caso, deve ser sopesada. Deveras, diferentemente das ocorrências anteriores, para as quais era necessário considerar o cenário externo, a fiscalização da execução contratual dependia, única e exclusivamente, de comando e ação a cargo da Administração. Em outras palavras, para que os controles fossem realizados, cabia apenas ao gestor definir o agente responsável e as tarefas a serem desempenhadas no momento das entregas diárias de refeições.
Em verdade, era de se esperar um mínimo de controle relacionado à execução do Contato 1202/2020, uma vez que se trata de atividade conhecida pela Administração e desempenhada de modo rotineiro e usual, não sendo, até prova em contrário, prejudicada ou dificultada pelas adversidades do momento. Realmente, à exceção do risco inerente ao ambiente hospitalar - a que já estavam submetidos os agentes responsáveis pela subscrição dos romaneios diários - não se vislumbra nenhum outro aspecto que pudesse impedir ou dificultar a implementação dos controles discriminados no termo de referência. Assim, cabe, a nosso ver, rejeitar as razões de justificativa apresentadas pelo então secretário de saúde do Município de Guarulhos/SP.
38.	Assim, entende-se que cabe rejeitar as razões de justificativa do responsável referente aos seguintes pontos constantes do item 'a' da audiência realizada:
a) ausência de motivação justificada e configuração de antieconomicidade do ato de contratação, considerando:
	a.1) sobreposição dos serviços de alimentação prestados pela empresa Gothan Burguer e Ice Cream Eireli aos colaboradores do HCamp, com os contratos de gestão do Hospital celebrados pela Prefeitura Municipal de Guarulhos/SP junto ao Imedis;
	a.2) o fornecimento de alimentação aos colaboradores do Hospital de Campanha de Guarulhos/SP já seria remunerado pela Prefeitura Municipal aos profissionais alocados como médicos, membros das forças armadas, guardas civis municipais e agentes de trânsito nos contratos celebrados, ou despesas já previstas com: i) Instituto Medizin de Saúde - Imedis, contratado pelo Município de Guarulhos/SP em 3 outros diferentes processos (18.426/2020/602/2020-FMS, 19.371/2020/802/2020-FMS e 19.952/2020/1102/2020-FMS) ; ii)  Ativa Med Care, mediante o Contrato 1002/2020, quanto a profissionais médicos contratados; iii) a própria Prefeitura de Guarulhos/SP, quanto a guardas civis e agentes de trânsito integrantes do serviço público municipal designados; e iv) ausência de registro identificado dos colaboradores que receberam refeições para fiscalização contratual quanto ao ressarcimento dos casos de fornecimento de refeições servidas cobertas por contratos distintos, mediante descontos nos pagamentos dos demais contratos firmados pelo Município de Guarulhos com as empresas que forneceram a mão de obra do HCamp;
	a.3) falta de justificativa devida do valor contratado, com pesquisa de preço insuficiente e aceitação do valor do contrato definido, conforme proposta da contratada, a partir de custo diário total das refeições no valor de R$ 49,50 e valor unitário por refeição de R$ 16,50, calculado por média aritmética simples do referido custo diário distribuído, indistintamente, pelos 3 tipos diferentes de refeição - café da manhã, almoço e jantar;
	a.4) pagamento antecipado integral à contratada, constatando-se: i) divergências entre o quantitativo de refeições pagas pela PM Guarulhos/SP (correspondente a 3 meses de prestação dos serviços) e faturadas pela contratada, que indicaram o período integral de vigência contratual (4 meses) , e ii) ausência de comprovação de fiscalizações e/ou adoção de controles necessários pela Secretaria de Saúde para o acompanhamento da adequada execução contratual; 
	(...) 
39.	Na instrução de peça 177 dos presentes autos, concluiu-se, no que tange à dispensa da prévia comprovação, pelo fornecedor Gothan Burguer e Ice Cream Eireli, de sua capacidade técnica para a prestação do serviço objeto do Contrato 1202/2020, a despeito do porte da empresa selecionada, que a falha restava evidente. De fato, não obstante o art. 4º-F da Lei 13.979/2020, introduzido pela Medida Provisória 926/2020, tenha autorizado, de forma excepcional e justificada, a dispensa de apresentação de documentação relativa à habilitação, compete destacar que a exigência da comprovação da aptidão para o serviço constava tanto do termo de referência que amparava a contratação (peça 16, p. 75) quanto do ofício enviado aos fornecedores interessados. Entretanto, de acordo com a referida instrução, entende-se que a falha deve ser objeto apenas de ciência, em razão da aventada presunção do cumprimento do objeto contratual e da consequente ausência de dano relativo ao Contrato 1202/2020, quer pelo cenário inusitado, crítico e excepcional da época da contratação, a justificar a aplicação das diretrizes insculpidas no art. 22, caput e § 1º, da Lei de Introdução às Normas do Direito Brasileiro.
40.	Do mesmo modo, concluiu-se que cabe ser objeto de ciência a realização, sem justificativa prévia e sem as devidas garantias, de pagamento antecipado, em 27/3/2020, do montante referente à entrega, pela Gothan Burguer e Ice Cream Eireli, da primeira parcela mensal de refeições, ocorrida entre 27/3 e 26/4/2020.
41.	Assim, as seguintes irregularidades constatadas no item 'b' da audiência realizada deverão ser objeto de ciência, considerando a análise sintetizada na conclusão da instrução de peça 177 dos presentes autos:
b) configuração de direcionamento da contratação da empresa Gothan Burguer e Ice Cream Eireli pelo Município de Guarulhos/SP, considerando:
	b.1) falta de critério na escolha das empresas convidadas a participar da cotação de preços; 
	b.2) assinatura do contrato 1202/2020-FMS sem a devida comprovação prévia formal, no procedimento de contratação, realizado em apenas 3 (três) dias úteis, da capacidade técnica da contratada por meio do devido atestado, ou equivalente, expedido por pessoa jurídica de direito público ou privado competente, documento exigido no termo de referência como condição essencial para a formalização do instrumento contratual, dado o porte e natureza de atividade da empresa, qual seja, hamburgueria localizada em shopping center de Guarulhos/SP com apenas 4 meses de existência quando da assinatura do contrato com a Prefeitura Municipal, sem registro de contratação anterior pelo município e sem demonstração de experiência anterior em contratações públicas, em desacordo ao art. 41 da Lei 8.666/1993, que exige que a Administração cumpra as normas e condições do edital, ao qual se acha estritamente vinculada.
42.	Cabe mencionar que, em decorrência de diligência realizada (peça 180) , foi encaminhada cópia integral dos autos do Processo 00014385.989.20-7, na forma de arquivo digital (peças 199 e 200) . Verifica-se que o Tribunal de Contas do Estado de São Paulo examinou as irregularidades constatadas na presente contratação. Foram analisadas basicamente as mesmas questões ora examinadas, relativas aos procedimentos para contratação da empresa Gothan Burguer e Ice Cream Eireli. 
43.	Entre outros pontos, no que se refere à sobreposição de serviços de alimentação prestados pela empresa Gothan Burguer aos colaboradores do Hospital de Campanha com os contratos celebrados com o Instituto Medizin de Saúde - Imedis, o TCE/SP julgou que, embora não tenham especificado de forma expressa o fornecimento de alimentação, estabeleceram que todas as despesas diretas e indiretas, encargos fiscais, comerciais, trabalhistas e outros, iriam correr por conta do Instituto.
44.	Além disso, foi julgada inadequada pelo TCE/SP a realização de somente duas cotações de preços, com a empresa Supera Alimentação e Serviços Ltda. (valor mensal: R$ 213.480,00; preço unitário do desjejum a R$ 6,30 e demais refeições a R$ 26,50) e empresa Gothan Burguer e Ice Cream Eireli (valor mensal: R$ 178.200,00 e custo diário: R$ 49,50) . Foi observado ainda que o valor 'unitário' de R$ 16,50, constante da proposta da empresa Gothan Burguer, não corresponde aos custos unitários das refeições.
45.	Quanto ao possível direcionamento da contratação, o TCE/SP entendeu que os elementos reunidos aos autos indicavam a existência de fortes indícios de favorecimento indevido na escolha da contratada, dentre os quais a realização de pesquisa de preços com apenas duas empresas, sendo uma delas, a contratada, hamburgueria e sorveteria, criada apenas quatro meses antes da assinatura do contrato, localizada em shopping da cidade, sem experiência em contratações do tipo, deixando de lado outras empresas especializadas no fornecimento de refeições balanceadas. Conforme relatório constante da peça 220, p. 303-320, concluiu-se o seguinte (peça 200, p. 321-328) :
ACORDA a E. Primeira Câmara do Tribunal de Contas do Estado de São Paulo, em sessão de 22 de março de 2022, pelo voto dos Conselheiros Sidney Estanislau Beraldo, Presidente e Relator, Antonio Roque Citadini e Edgard Camargo Rodrigues, ante o exposto no voto do Relator, juntado aos autos, julgar irregulares a Dispensa de Licitação e o Contrato, e ilegais os atos ordenadores das despesas decorrentes, com determinação para as providências previstas no artigo 2º, XV e XXVII, da Lei Complementar Estadual nº 709/93, devendo a Administração, no prazo de 60 (sessenta) dias, dar ciência a este Tribunal das medidas adotadas atos ordenadores das despesas decorrentes, com determinação para as providências previstas no artigo 2º, XV e XXVII, da Lei Complementar Estadual nº 709/93, devendo a Administração, no prazo de 60 (sessenta) dias, dar ciência a este Tribunal das medidas adotadas
Decide, ainda, conhecer da Execução Contratual e do Termo de Recebimento Definitivo de 10-12-20, e julgar parcialmente procedente a representação em exame. 
Decide, outrossim, nos termos do inciso II do artigo 104, do referido diploma legal, aplicar ao Responsável, Senhor José Mário Stranghetti Clemente, Secretário Municipal da Saúde, autoridade que justificou a contratação, aprovou o termo de referência, expediu Ofício solicitando a apresentação de proposta, ratificou a dispensa de licitação e assinou o ajuste, multa no valor equivalente a 300 (trezentas) Ufesps, a ser recolhida no prazo de 30 (trinta) dias, a contar do trânsito em julgado da decisão, por infração aos dispositivos legais citados no mencionado voto. 
Imputa tal dosimetria conciliando os princípios da razoabilidade e da proporcionalidade, tendo em vista a extensão e o nível de gravidade das infrações consignadas no corpo do referido voto, lembrando que o artigo 104 da já citada Lei permite a aplicação de multa de até 2.000 (duas mil) Ufesps. Determina, por fim, a expedição de ofícios ao Ministério Público do Estado e, em atendimento à solicitação efetuada no TC-017979.989.21, ao Tribunal de Contas da União, instruídos com cópias deste voto, das notas taquigráficas da sessão de julgamento e do respectivo acórdão, para ciência e providências que entenderem cabíveis.
46.	Considerando que o responsável foi multado basicamente pelas mesmas irregularidades analisadas nos presentes autos, bem como o fato de a contratação envolver tanto recursos federais como municipais, entende-se que, em que pese serem rejeitadas as razões de justificativas apresentadas, não deve ser aplicada a multa prevista no art. 58, inciso II, da Lei 8.443/1992, c/c o art. 268, II, do Regimento Interno do TCU.
47.	Cabe mencionar ainda que foi instaurado pela Superintendência de Polícia Federal em São Paulo o Inquérito Policial 2020.0064188-DELECOR/DRCOR/SR/PF/SP, no qual se investigam irregularidades em contratos celebrados pelo Município de Guarulhos para atendimento do Hospital de Campanha Municipal. No mesmo sentido, o TC Processo 022.031/2021-9, sigiloso, trata de solicitação de informações e cooperação institucional, tendo como interessado o Departamento de Polícia Federal. 
48.	Em 21/7/2021, foi deflagrada a Operação Covil-19 pela Superintendência Regional da Polícia Federal em São Paulo, na qual se investigam suspeitas de irregularidades inerentes à contratação, por dispensa de licitação, de empresas privadas e organização social para a prestação de serviços diversos, relacionados ao hospital de campanha instalado no município de Guarulhos, em março de 2020, tais como montagem da estrutura, fornecimento de serviços médicos, alimentação, locação de equipamentos, unidades móveis e transporte, em valores superiores a R$ 53 milhões.
49.	Cabe ressaltar que a empresa Gothan Burguer e Ice Cream Eireli não se manifestou sobre os fatos levantados, em decorrência de oitiva realizada com fundamento no art. 250, V, do Regimento Interno/TCU. A empresa foi instada a se manifestar, caso quisesse, sobre a falta de comprovação, por meio de atestado expedido por pessoa jurídica de direito público ou privado competente, de capacidade técnica-operacional e habilitação econômico-financeira para a prestação dos serviços contratados documento exigido conforme respectivo termo de referência e legislação aplicável para a formalização do instrumento contratual. Foi solicitada ainda a se manifestar sobre a falta de comprovação da entrega dos produtos adquiridos pelo contrato 1202/2020-FMS. Entretanto, entende-se que cabe ser afastada a imputação de débito correspondente ao valor total da contratação realizada com a empresa Gothan Burger e Ice Cream Eireli, considerando a conclusão no sentido de que o objeto pactuado no Contrato 1202/2020 foi cumprido. Além disso, a dispensa da prévia comprovação, pelo fornecedor Gothan Burguer e Ice Cream Eireli, de sua capacidade técnica para a prestação do serviço objeto do Contrato 1202/2020 deve ser objeto de ciência ao Município de Guarulhos. 
50.	Diante do exposto, propõe-se rejeitar as razões de justificativa apresentadas por José Mario Stanghetti Clemente (CPF XXX.918.728-XX) , em relação aos itens 'a.1', 'a.2', 'a.3', 'a.4' da audiência, deixando, excepcionalmente, de lhe aplicar a multa legal, considerando os obstáculos e as dificuldades reais enfrentadas pelo gestor e as exigências das políticas públicas a seu cargo, em sintonia com o previsto no art. 22 do Decreto-lei 4.657/1942 (Lei de Introdução às Normas do Direito Brasileiro) , alterado pela Lei 13.655/2018, bem como o fato de a contratação envolver tanto recursos federais como municipais e o responsável ter sido multado pelo TCE/SP basicamente pelas mesmas irregularidades analisadas nos presentes autos.
51.	Cabe ser dada ciência à Prefeitura Municipal de Guarulhos, com fundamento no art. 9º, inciso I, da Resolução - TCU 315/2020, sobre as seguintes impropriedades/falhas, identificadas Contrato 1002, para que sejam adotadas medidas internas com vistas à prevenção de outras ocorrências semelhantes:
a) ausência de estimativa de preços obtida por meio de, no mínimo, um dos parâmetros previstos no art. 4º-E, § 1º, inciso VI, da Lei 13.959/2020;
b) dispensa da prévia comprovação, pelo fornecedor Gothan Burguer e Ice Cream Eireli, de sua capacidade técnica para a prestação do serviço objeto do Contrato 1202/2020, a despeito do porte da empresa selecionada, em desacordo com exigência constante do termo de referência, de comprovação de aptidão para desempenho de atividade pertinente e compatível em características e quantidades com o objeto contratado, mediante a apresentação de atestados expedidos por pessoa jurídica de direito público ou privado, em desacordo com o art. 41 da Lei 8.666/1993;
c) realização, sem justificativa prévia e sem as devidas garantias, de pagamento antecipado, em 27/3/2020, do montante referente à entrega, pela Gothan Burguer e Ice Cream Eireli, da primeira parcela mensal de refeições, ocorrida entre 27/3 e 26/4/2020, em desacordo com o art. 62 da Lei 4.320/64, considerando que os pagamentos antecipados só passaram a ser previstos pela Medida Provisória 961/2020, expedida em 6/5/2020 - ou seja, após a contratação em questão; e
d) ausência de fiscalização adequada - baseada em controles usualmente exigíveis nas contratações públicas - relativa à execução contratual destinada a assegurar, conforme previsto no termo de referência, o cumprimento do objeto ajustado e das condições a serem observadas pela contratada, em desacordo com o art. 67 da Lei 8.666/93.		
G. CONCLUSÃO
52.	Propõe-se que sejam rejeitadas as razões de justificativa do responsável Sr. José Mario Stanghetti Clemente (CPF XXX.918.728-XX) , em relação aos itens 'a.1', 'a.2', 'a.3', 'a.4' da audiência, deixando, excepcionalmente, de lhe aplicar a multa legal, considerando os obstáculos e as dificuldades reais enfrentadas pelo gestor e as exigências das políticas públicas a seu cargo, em sintonia com o previsto no art. 22 do Decreto-lei 4.657/1942 (Lei de Introdução às Normas do Direito Brasileiro) , alterado pela Lei 13.655/2018, bem como o fato de a contratação envolver tanto recursos federais como municipais e o responsável ter sido multado pelo TCE/SP basicamente pelas mesmas irregularidades analisadas nos presentes autos.
53.	Cabe ainda ser dada ciência ao Prefeitura Municipal de Guarulhos, com fundamento no art. 9º, inciso I, da Resolução - TCU 315/2020, sobre as impropriedades/falhas, relacionadas no item 51 desta instrução, identificadas no Contrato 1202/2020-FMS, para que sejam adotadas medidas internas com vistas à prevenção de outras ocorrências semelhantes.
54.	Entende-se ainda que cabe ser afastada a imputação de débito correspondente ao valor total da contratação realizada com a empresa Gothan Burger e Ice Cream Eireli, considerando a conclusão no sentido de que o objeto pactuado no Contrato 1202/2020 foi cumprido. 
55.	Considerando a proposta de acatamento parcial das razões de justificativas do Sr. José Mario Stanghetti Clemente, bem como o afastamento de imputação à empresa Gothan Burger e Ice Cream Eireli da irregularidades que foram objeto da oitiva realizada, nova matriz de responsabilização, ajustada à presente análise, será anexada ao final desta instrução.
K. PROPOSTA DE ENCAMINHAMENTO
56.	Em virtude do exposto, propõe-se:
56.1.	conhecer da representação, satisfeitos os requisitos de admissibilidade constantes no art. 113, § 1º, da Lei 8.666/1993, c/c o art. 237, inciso VI e parágrafo único, do Regimento Interno/TCU, e no art. 103, § 1º, da Resolução - TCU 259/2014;
56.2.	no mérito, considerar a presente representação procedente;
56.3.	rejeitar as razões de justificativa apresentadas por José Mario Stanghetti Clemente (CPF XXX.918.728-XX) , em relação aos itens 'a.1', 'a.2', 'a.3', 'a.4' da audiência, deixando, excepcionalmente, de lhe aplicar a multa legal, considerando os obstáculos e as dificuldades reais enfrentadas pelo gestor e as exigências das políticas públicas a seu cargo, em sintonia com o previsto no art. 22 do Decreto-lei 4.657/1942 (Lei de Introdução às Normas do Direito Brasileiro) , alterado pela Lei 13.655/2018, bem como o fato de a contratação envolver tanto recursos federais como municipais e o responsável ter sido multado pelo TCE/SP basicamente pelas mesmas irregularidades analisadas nos presentes autos;
56.4	dar ciência à Prefeitura Municipal de Guarulhos, com fundamento no art. 9º, inciso I, da Resolução - TCU 315/2020, sobre as seguintes impropriedades/falhas, identificadas Contrato 1202/2020-FMS, para que sejam adotadas medidas internas com vistas à prevenção de outras ocorrências semelhantes:
a) ausência de estimativa de preços obtida por meio de, no mínimo, um dos parâmetros previstos no art. 4º-E, § 1º, inciso VI, da Lei 13.959/2020;
b) dispensa da prévia comprovação, pelo fornecedor Gothan Burguer e Ice Cream Eireli, de sua capacidade técnica para a prestação do serviço objeto do Contrato 1202/2020, a despeito do porte da empresa selecionada, em desacordo com exigência constante do termo de referência, de comprovação de aptidão para desempenho de atividade pertinente e compatível em características e quantidades com o objeto contratado, mediante a apresentação de atestados expedidos por pessoa jurídica de direito público ou privado, em desacordo com o art. 41 da Lei 8.666/1993;
c) realização, sem justificativa prévia e sem as devidas garantias, de pagamento antecipado, em 27/3/2020, do montante referente à entrega, pela Gothan Burguer e Ice Cream Eireli, da primeira parcela mensal de refeições, ocorrida entre 27/3 e 26/4/2020, em desacordo com o art. 62 da Lei 4.320/64, considerando que os pagamentos antecipados só passaram a ser previstos pela Medida Provisória 961/2020, expedida em 6/5/2020 - ou seja, após a contratação em questão; e
d) ausência de fiscalização adequada - baseada em controles usualmente exigíveis nas contratações públicas - relativa à execução contratual destinada a assegurar, conforme previsto no termo de referência, o cumprimento do objeto ajustado e das condições a serem observadas pela contratada, em desacordo como art. 67 da Lei 8.666/93;
56.5.	encaminhar cópia da deliberação que vier a ser proferida ao responsável ouvido em audiência: José Mario Stanghetti Clemente (CPF XXX.918.728-XX) , à empresa Gothan Burger e Ice Cream Eireli (CNPJ 35.403.733/0001-51) , bem como aos seus representantes legais;
56.6.	encaminhar cópia da deliberação que vier a ser proferida ao Tribunal de Contas do Estado de São Paulo (TCE-SP) e à Superintendência Regional da Polícia Federal em São Paulo;
56.7.	arquivar os presentes autos, nos termos art. 169, V, do Regimento Interno deste Tribunal."
É o relatório.

Jose Americo Lombardi (107.319/OAB-SP), Cassio Telles Ferreira Netto (107.509/OAB-SP) e outros, representando Jose Mario Stranghetti Clemente; Jose Americo Lombardi (107.319/OAB-SP), Cassio Telles Ferreira Netto (107.509/OAB-SP) e outros, representando Gustavo Henric Costa; Jurandi Fernandes Ferreira (113.150/OAB-SP), representando Prefeitura Municipal de Guarulhos - SP

Não atuou

REPRESENTAÇÃO. SECRETARIA MUNICIPAL DE SAÚDE DE GUARULHOS/SP. CONTRATAÇÃO DE ALIMENTAÇÃO PARA COLABORADORES DE HOSPITAL DE CAMPANHA. AUDIÊNCIA. ACOLHIMENTO PARCIAL DAS RAZÕES DE JUSTIFICATIVA. PONDERAÇÃO DOS FATOS À LUZ DA LINDB, NO CONTEXTO DE ENFRENTAMENTO À PANDEMIA DE COVID-19, PARA AFASTAR APLICAÇÃO DE SANÇÃO. CIÊNCIAS. ARQUIVAMENTO.

REPRESENTAÇÃO (REPR)

Examina-se representação formulada pela Secretaria de Controle Externo de Aquisições Logísticas - Selog acerca de possíveis irregularidades na contratação do fornecimento de alimentação destinada aos colaboradores do Hospital de Campanha 3CGRU em Guarulhos/SP. O Contrato 1202/2020-FMS, celebrado com a empresa Gothan Burguer e Ice Cream Eireli, no valor global de R$ 712.800,00, teve vigência entre 27/3 e 26/7/2020, no contexto do enfrentamento inicial à pandemia da covid-19.
O Secretário Municipal de Saúde à época da contratação, José Mario Stanghetti Clemente, foi chamado em audiência em virtude das seguintes irregularidades: i) sobreposição dos serviços de alimentação prestados pela empresa Gothan com os contratos de gestão do Hospital, que contemplavam cessão de mão de obra (incluindo todos os encargos trabalhistas) , combinada com a constatação de que a Prefeitura já custeava a alimentação de seus próprios servidores, também beneficiados com as refeições fornecidas; ii)  ausência de justificativas para definição do valor contratado e de critérios para escolha das empresas convidadas a participar da cotação; iii)  contratação sem a devida comprovação da capacidade técnica da empresa, em especial dado seu porte e natureza (hamburgueria localizada em shopping center, com apenas quatro meses de existência, sem experiência em contratações públicas) ; iv) pagamento antecipado à contratada; v) ausência de adoção dos controles necessários para o acompanhamento da execução contratual.
A Selog propõe que o Tribunal conheça da representação e a considere procedente, rejeite as razões de justificativa do gestor chamado em audiência, deixando de aplicar-lhe multa por considerar os obstáculos e as dificuldades reais enfrentadas e as exigências das políticas públicas a seu cargo, bem como o fato de a contratação envolver tanto recursos federais como municipais e o responsável ter sido multado pelo TCE/SP basicamente pelas mesmas irregularidades analisadas nos presentes autos. Em complemento, a unidade técnica propõe expedir ciências à Prefeitura Municipal de Guarulhos, visando evitar repetição das irregularidades.
Acompanho a proposta da unidade especializada, com pequeno ajuste, pois considero que o Tribunal pode acolher parcialmente as razões de justificativa do ex-gestor. Passo a expor as razões que fundamentam minha posição.
Desnecessário repisar que o contexto da situação de emergência em saúde pública de importância nacional decorrente da pandemia da covid-19 exigiu dos gestores de políticas públicas medidas extraordinárias. Nesse sentido, o Tribunal já deixou assente que, em um momento como esse, "a população muito necessita do suporte dos entes governamentais, que, para atendê-la no sentido de abrandar-lhe o sofrimento advindo da crise, precisam ser mais cautelosos no uso dos recursos públicos, cada vez mais escassos pelas dificuldades crescentes enfrentadas pela economia" (Acórdão 1906/2020-TCU-Plenário) .
Os argumentos e documentos trazidos pelo ex-Secretário, posteriormente complementados pelo Município em sede de diligência, a meu ver foram suficientes para esclarecer a parcela de sobreposição entre o contrato de fornecimento de alimentação, ora em exame, e os contratos de gestão do Hospital, que contemplavam cessão de mão de obra. Em apenas um desses instrumentos, por força de convenção coletiva e não de expressa disposição contratual, havia obrigação de oferta de alimentação aos profissionais. Ainda assim, só havia previsão de uma única refeição diária (lanche noturno) , parcela que foi objeto de devida glosa no contrato de gestão. 
Portanto, restou afastada a hipótese, aventada pela unidade técnica em instrução preliminar, de devolução de valores supostamente pagos em duplicidade.
Ainda assim, a Selog manifesta estranhamento ao fato de que o órgão contratante, além de remunerar os serviços das contratadas, tenha optado por pactuar contrato adicional para fornecer alimentação aos funcionários das empresas terceirizadas. Reforça que as empresas contratadas, em regra, são responsáveis por despesas diretas e indiretas, encargos fiscais, comerciais, trabalhistas e outros, o que deveria incluir eventual concessão de vale-alimentação. Pondera, todavia, que as justificativas apresentadas pelo gestor devem ser consideradas à luz da situação excepcional decorrente da pandemia e das diretrizes constantes do § 1º do art. 22 da Lei de Introdução às Normas do Direito Brasileiro - Lindb.
Nesse sentido, os argumentos do ex-secretário e do Município foram bem sintetizados no relatório precedente, nos seguintes termos (destaques acrescidos) :
34.	Entre outros pontos, o responsável alega que, diante do cenário de excepcionalidade, por ocasião da contratação, não se podia apontar com exatidão o número de colaboradores diretos e indiretos que haveria no Hospital de Campanha. Sustenta que, para preservar a saúde dos profissionais envolvidos, buscou-se a contratação para fornecimento de alimentação mediante entrega de desjejum, almoço e jantar. Acrescenta que, por se tratar de ambiente com alta carga viral, bem como em razão do fechamento do comércio, era inviável que as pessoas que trabalhavam no Hospital de Campanha saíssem do local para buscar por alimentação ou que solicitassem refeições via delivery. Conforme alegado pelo responsável, devem ser consideradas as dificuldades relacionadas com a pandemia do Coronavirus, que justificaram a opção pelo fornecimento de refeição no âmbito do hospital.
35.	A SMS Guarulhos/SP acrescenta que, se cada colaborador tivesse que providenciar sua própria alimentação, haveria a necessidade da disponibilização de diversos equipamentos para possibilitar o aquecimento das refeições em tempo hábil, para a alimentação dos colaboradores propriamente dita e ainda o gozo de tempo razoável de descanso antes da retomada das atividades. Outra opção descartada pela SMS Guarulhos/SP consistiria nos colaboradores pedirem suas refeições em restaurantes próximos para entrega no local, o que acarretaria a aglomeração de diversos entregadores no hospital e o consequente incremento do risco de proliferação do vírus.
Ante os argumentos destacados, reputo por legítima a decisão administrativa de ofertar alimentação aos colaboradores alocados no Hospital de Campanha, por tempo certo e como medida essencial para controle sanitário. Desse modo, apenas nesse particular, acolho as razões de justificativa de José Mario Stanghetti Clemente. Não é demais repisar que não houve pagamentos em duplicidade, na medida em que os contratos de cessão de mão de obra não previam pagamentos especificamente destinados a vale-alimentação, à exceção da ressalva destacada no parágrafo 6 deste voto.
No tocante ao fornecimento de alimentação por meio do Contrato 1202/2020-FMS aos servidores da Prefeitura, tais como médicos, guardas municipais e agentes de trânsito, eventualmente beneficiários de outras verbas para custeio de alimentação, acompanho a proposta da unidade técnica para comunicar o fato ao TCE-SP, uma vez que a remuneração recebida por aqueles agentes constitui recurso de origem municipal.
Com relação aos demais pontos constantes das razões de justificativa, não tenho acréscimos a fazer à análise empreendida pela Selog, que considero suficientemente clara e abrangente. Assim, aquiesço à proposta de: a) considerando os obstáculos e as dificuldades reais enfrentadas pelo gestor, deixar, excepcionalmente, de propor aplicação de sanção; e b) emitir ciência ao Município, com vistas a prevenir novas ocorrências das irregularidades identificadas.

Ante o exposto, VOTO pela adoção da minuta de acórdão que submeto a este Colegiado.
TCU, Sala das Sessões, em 16 de novembro de 2022.
JORGE OLIVEIRA 
Relator